【裁判字號】    95,建上,4
【裁判日期】    950920
【裁判案由】    給付違約金
【裁判全文】
臺灣高等法院臺中分院民事判決  95年度建上字第4號
上  訴  人  丁○○○
訴訟代理人  洪嘉鴻律師
複代理人    溫文昌律師
複代理人    鄭晃奇律師
被上訴人    乙○○
被上訴人    甲○○
前列二人共同
訴訟代理人  趙惠如律師
前列二人共同
複代理人    己○○
被上訴人    丙○○
上列當事人間請求給付違約金事件，上訴人對於民國94年10月31
日臺灣臺中地方法院93年度訴字第2731號第一審判決提起上訴，
本院於95年9月6日言詞辯論終結，判決如下：
    主  文
上訴駁回。
第二審訴訟費用由上訴人負擔。
    事實及理由
壹、被上訴人丙○○經合法通知，未於言詞辯論到場，核無民事
    訴訟法第三百八十六條所列各款情形，茲依上訴人之聲請，
    由其一造辯論而為判決。
貳、訴訟要旨：
一、本件上訴人主張：伊與被上訴人乙○○、甲○○二人於民國
    （下同）86年5月10日簽立「合建契約」（下稱系爭合建契
    約），約定由上訴人提供坐落彰化縣伸港鄉○○段456-4、
    456-5、456-10、456-11、458、458-11、458-12、458-13、
    458-14、458-15、458-16、458-17、458-18、458-19、458-
    20、458-21地號等16筆土地（下簡稱系爭土地），被上訴人
    乙○○、甲○○則提供資金並負責興建房屋；又兩造約定共
    同興建8棟房屋，各分配四間房屋。嗣被上訴人乙○○、甲
    ○○二人無力完成興建，乃於87年8月10日、88年4月16日協
    議，由被上訴人丙○○（上訴人之子）出資加入合夥繼續興
    建。按依系爭合建契約第8條約定：「乙方（即被上訴人乙
    ○○、甲○○二人）應自領到建照日十日內開工，並自開工
    起三百個工作天內完工。乙方未如期完成本約工程時，逾時
    一日應賠償甲方（即上訴人）總工程費千分之一之懲罰性違
    約金」，而本件之建築執照業已於86年10月27日核發，則依
    上開契約約定被上訴人等即應於86年11月6日開工，暨於三
    百個工作天完工，詎料被上訴人等遲至88年9月1日始將系爭
    8間房屋完工，其逾期天數總計為38日。又本件合建工程之
    總工程費為新台幣（下同）6,215,000元，是依1000分之1計
    算上訴人可得請求懲罰性違約金之數額為新台幣236,170元
    （下簡稱系爭懲罰性違約金）。又依民法第681條、第691條
    第2項合夥之規定，合夥人即被上訴人三人應對此負連帶之
    給付責任。爰依系爭合建契約第8條之約定提起本件訴訟。
    並於原審訴之聲明：(1)被上訴人等應連帶給付上訴人400萬
    元（第二審減縮為180萬元），及自起訴狀繕本送達翌日起
    至清償日止，按年息5％計算之利息（查上訴人於第二審上
    訴聲明已減縮之，下詳述之）。(2)願供擔保，請准宣告假執
    行。又據證人即代書戊○○證稱：「我有通知上訴人要提出
    印鑑證明及蓋章，但因為他們（即建商）之間還有問題，所
    以上訴人沒有提出印鑑證明」等詞，足見有關系爭合建契約
    中約定應分配予被上訴人建物即門牌號碼伸港鄉○○村○○
    ○街34巷15弄8號房屋（下簡稱系爭八號房地），尚未過戶乙
    事，顯係可歸責於被上訴人之因素所致，自應由被上訴人自
    行負擔，則上訴人行使系爭契約書第八條懲罰性違約金請求
    權，並無違背誠實信用原則。又上訴人與被上訴人丙○○間
    雖為母子關係，上訴人並曾就系爭合建契約之內容，向丙○
    ○提建商即被上訴人方，有遲延完工之違約事實，應給付違
    約金，要求被上訴人丙○○促請另二位被上訴人處理，然並
    未授權與丙○○任何權利，原審僅以上訴人與丙○○有討論
    違約金之事項，即認上訴人有授權之行為，顯有誤認。又查
    被上訴人以系爭8號房地目前有抵押貸款二百五十萬六千三
    百零一元未清償，主張以該抵押債務與上訴人得請求之違約
    金互為抵銷云云。惟查，該筆抵押貸款產生之原因，是被上
    訴人方以資金不足為由，要求上訴人配合出具相關文件向金
    融機關設定抵押權申請貸款，所得款項係由被上訴人方取走
    支用，上訴人並無得利，自無抵銷可言等詞。
二、被上訴人乙○○、丙○○則以：查系爭合建契約之土地原為
    原告之夫柯萬居所有，因上訴人遲延辦理合建土地繼承登記
    事宜，致被上訴人無法於合約所訂之期間將建物完工。是非
    可歸責於上開被上訴人二人（系爭契約第11條）。又本件合
    建工程之施工日係以工作天算，亦即實際之工作日數，故應
    扣除例假日、國定假日及下雨天停工天數，是本件工程自86
    年11月6日開工至88年9月1日止，期間共計665天，扣除雨天
    日數及例假日、國定假日，被上訴人僅遲延工期三十八天。
    且計算總工程費亦應以上訴人所分得4間房屋之工程造價
    3,018,000元計算，而非上訴人所主張之全部八間房屋之造
    價計算。再者，門牌號碼伸港鄉○○村○○○街34巷15弄8號
    系爭房屋，應由上開被上訴人二人分配取得，兩造曾委託訴
    外人戊○○代書辦理移轉登記事宜，詎上訴人未依系爭合建
    契約配合辦理將土地及房屋移轉登記為被上訴人或被上訴人
    之指定人所有，就上訴人之遲延給付，被上訴人亦得請求其
    賠償因遲延而生之損害50萬元。再者，上訴人提供並提供系
    爭八號房屋予其子即丙○○於89年7月間持以向彰化縣伸港
    鄉農會抵押借款250萬元（設定最高額300萬元抵押權，下簡
    稱系爭抵押權或系爭借款），該抵押權迄今仍未塗銷，亦與
    兩造之約定有違。是縱退步言之，被上訴人二人如應負違約
    金之責，則亦得主張與上訴人之遲延給付損害賠償及未塗銷
    抵押權之損害主張抵銷。是本件上訴人之請求無理由等語，
    資以抗辯。
三、被上訴人丙○○則辯稱：系爭二百五十萬元借款，均用於合
    建八戶房屋工程款等語。
參、原審判決及上訴情形：
    查本件原審對於上訴人之請求，判決上訴人全部敗訴，並駁
    回其假執行之聲請。上訴人不服，提起上訴，並減縮上訴聲
    明為：(一)原判決關於駁回上訴人在第一審新台幣（下同）壹
    佰捌拾萬元及其法定利息部分暨命負擔該部分之訴訟費用之
    裁判廢棄。(二)上開廢棄部分被上訴人等應連帶給付上訴人壹
    佰捌拾萬元及自起訴狀繕本送達最後被告之翌日起至清償日
    止，按年息百分之五計算之利息。(三)上開第一項第一審廢棄
    部分及第二審訴訟費用均由被上訴人等連帶負擔。(四)上訴人
    願供擔保請准宣告假執行。被上訴人乙○○、甲○○則求為
    判決駁回對造之上訴。
肆、兩造不爭執事項：
一、依照兩造協議就系爭工程合約書約定，有關開工日期及完工
    日期係以交給地主丁○○○之四戶（即伸港鄉○○段
      392、393、394、395建號）為準。
二、開工日期為86年11月6 日，完工日期為88年9 月1 日。
三、依照合約書第八條約定，開工日後三百天工作天完工，但
    本件工程工作天扣除雨天及假日共計花費338天，故遲延38
    日完工。（計算式：338-300=38）。
四、彰化縣伸港鄉○○段392建號即門牌：彰化縣伸港鄉○○○
    街34巷23號，造價為新台幣（以下同）76萬元。
五、彰化縣伸港鄉○○段393建號即門牌：彰化縣伸港鄉○○○
    街34巷17號，造價為新台幣73萬8千元。
六、彰化縣伸港鄉○○段394建號即門牌：彰化縣伸港鄉○○○
    街34巷19號，造價為新台幣76萬元。
七、彰化縣伸港鄉○○段395建號即門牌：彰化縣伸港鄉○○○
    街34巷21號，造價為新台幣76萬元。
八、彰化縣伸港鄉○○段397、398、399、400建號即門牌：彰化
    縣伸港鄉○○○街34巷15弄2號、6號、8號、10號，造價合
    計為新台幣319萬7千元。
九、上開編號四至七項之四棟建物及其基地依合建契約係過戶丁
    ○○○。又上開第八項之四棟建物及其基地依合建契約係過
    戶予乙○○、甲○○與柯左融三人。但其中門牌8號建物（
    建號399號）及其基地尚未過戶予乙○○、甲○○、柯左融
    三人。
十、彰化縣伸港鄉○○段399建號即門牌：彰化縣伸港鄉○○○
    街34巷15弄8號及其基地，同段458之17地號向伸港鄉農會設
    定本金最高限額新台幣300萬元抵押權，實際借款250萬元，
    迄95年7月21日止共積欠本息250萬6千3百零1元。
伍、兩造爭執之事項：
一、本件合建契約遲延工期38日完工，違約金之計算方式，究是
    以上開四至八項之八棟建物造價計算基準？或以編號第四至
    七項四棟建物造價計算基準？
二、違約金是否得抵扣上開第十項抵押債權？
三、上開門牌8號建物（即建號399號及其基地）尚未過戶予乙○
    ○、甲○○、柯左融三人，可歸責於何造？
四、被上訴人主張違約金酌減是否合理？
陸、得心證之理由：
一、查兩造間訂立系爭合建契約（查丙○○係87年8月10日、88
    年4月16日加入系爭合建契約），由上訴人提供系爭十六筆
    土地，被上訴人乙○○、甲○○、丙○○提供資金，共同興
    建上開八戶房屋，雙方並各分配上開四戶房屋，有系爭合建
    契約及協議書等在卷可稽（見台中地院中調審卷宗），復為
    兩造所不爭執，自屬實在。又按系爭合建契約第8條約定：
    「乙方（即被上訴人乙○○、甲○○）應自領到建照日十日
    內開工，並自開工起三百個工作天內完工。乙方未如期完成
    本約工程時，逾時一日應賠償甲方（即上訴人）總工程費千
    分之一之懲罰性違約金」，亦有系爭合建契約可考。查系爭
    合建契約既約定逾時一日應賠償上訴人總工程費千分之一之
    懲罰性違約金文句，自應以全部上開八戶房屋造價計算其懲
    罰性違約金無誤。是被上訴人抗辯應以分配上訴人之四戶房
    屋造價計算違約金云云，顯有誤會。
二、又按債務已為一部履行者，法院得比照債權人因一部履行所
    受之利益減少違約金，為民法第二百五十一條所明定，又約
    定之違約金額過高者，法院得減至相當之數額，同法第二百
    五十二條亦有明文，又不問其作用為懲罰性抑為損害賠償之
    預定，均有其適用（最高法院70年度台上字第3796號裁判參
    照）。又按違約金是否相當，應依一般客觀事實、社會經濟
    狀況及當事人所受損害情形，以為衡量之標準（最高法院82
    年度台上字第2529號裁判參照）。經查，按系爭合建契約約
    定，上訴人應分得之四戶，業已過戶完畢，且被上訴人僅遲
    延工期三十八日，情節非重，已如前述，則本院斟酌上情及
    一般客觀事實、社會經濟狀況及當事人所受損害程度，認系
    爭合建契約約定總工程費千分之一之懲罰性違金過高，應予
    核減為總工程費千分之0.5，較為合理。次查，依系爭合建
    契約工作天之約定，被上訴人遲延工期三十八日，而上開八
    戶房屋總造價為6,215,000元，業如前述，則被上訴人應負
    懲罰性違約金，經酌減後為為工程總造價之千分之0.5，即
    為118,085元【計算式：0000000（總工程款）÷1000×0.5
    ×38（遲延天數）＝118,085】。
三、次查，系爭門牌8號建物（即建號399號及其基地）尚未過戶
    予乙○○、甲○○、柯左融三人，其原因為何？據證人即代
    書證人即代書戊○○於原審及本審證稱：「我有通知上訴人
    要提出印鑑證明及蓋章，但因為他們（即建商乙○○、甲○
    ○、丙○○）之間還有問題，所以上訴人沒有提出印鑑證明
    」等詞在卷（見原審卷第一三七頁），足見系爭門牌8號建
    物（即建號399號及其基地）尚未過戶予乙○○、甲○○、
    柯左融三人，係可歸責於建商即被上訴人乙○○、甲○○、
    丙○○等事由，是被上訴人主張以上訴人遲延過戶系爭八號
    房地，致渠等損失五十萬元云云，顯不足取。又查，系爭八
    號房地業由上訴人丁○○○及其女兒柯麗美向彰化縣伸港鄉
    農會設定本金最高限額新台幣300萬元抵押權，並由丁○○
    ○、柯麗美借款250萬元，迄95年7月21日止共積欠本息250
    萬6千3百零1元，業如前述，並有系爭八號房地謄本、他項
    權利證明書、借據等在卷可稽（見本審卷第三七、五四、二
    六九頁）。雖上訴人辯稱系爭借款係用於被上訴人等建屋之
    用云云，然為被上訴人乙○○、甲○○所否認，上訴人未能
    舉證以實其說，所辯自不足採。又按以公同共有之合夥債權
    債務為訴訟事件，在該合夥人間自係有必須合一確定之必要
    ，自屬固有必要共同訴訟，除須一同起訴外，法院裁判時亦
    應對全體共同訴訟人為之（最高法院88年度台上字第2566號
    裁判參照）。查合夥債權債務之訴訟，既屬固有必要共同訴
    訟，自有民事訴訟法第五十六條第一款規定：「共同訴訟人
    中一人之行為有利益於共同訴訟人者，其效力及於全體；不
    利益者，對於全體不生效力」之適用。是被上訴人丙○○自
    認：系爭二百五十萬元借款，均用於合建八戶房屋工程款云
    云，不生自認效力至明。查應分配予被上訴人等之系爭八號
    房，既為上訴人丁○○○設定系爭抵押權，並借款二百五十
    萬元，則被上訴人對上訴人丁○○○自有依系爭合建契約約
    定之損害賠償二百五十萬元之反對債權，茲被上訴人於訴訟
    上為抵銷之抗辯，主張以該損害賠償二百五十萬元（外加利
    息六千三百零一元）之反對債權，與其系爭合建契約所生懲
    罰性違約金主動債權118,085元，互相抵銷．洵屬有據，且
    經抵銷後，上訴人之懲罰性違約金主動債權118,085元均消
    滅，是上訴人主張依系爭合建契約請求被上訴人連帶給付系
    爭懲罰性違約金及其法定遲延利息，均無理由。
柒、綜上所述，本件上訴人主張依系爭合建契約請求被上訴人連
    帶給付系爭懲罰性違約金一百八十萬元及其法定遲延利息，
    為不足採，被上訴人抗辯，尚屬可信。又本院所持理由，雖
    與原審未盡相同，然結論並無不同。則原審為上訴人敗訴之
    判決，及駁回其假執行之聲請，並無不合。上訴意旨指摘原
    判決不當，求予廢棄改判，為無理由，應予駁回。
捌、本件事證已臻明確，兩造其餘攻擊或防禦方法及所提證據，
    均與本院心證之形成，不生影響，爰不一一再加以論述，併
    此明。
玖、據上論結，本件上訴為無理由，依民事訴訟法第四百六十三
    條、第三百八十五條第一項前段、第四百四十九條第一項、
    第七十八條，判決如主文。
中    華    民    國    95    年    9     月    20    日
                    民事第一庭審判長法  官   吳火川
                                    法  官   饒鴻鵬
                                    法  官   陳繼先
以上正本係照原本作成。
如對本判決上訴，須於收受判決送達後二十日內向本院提出上訴
書狀，其未表明上訴理由者，應於提出上訴後二十日內向本院提
出上訴理由書 (須按他造人數附具繕本)。
上訴時應提出委任律師為訴訟代理人之委任狀。具有民事訴訟法
第四百六十六條之一第一項但書或第二項之情形為訴訟代理人者
，另應附具律師及格證書及釋明委任人與受任人有該條項所定關
係之釋明文書影本。
                                    書記官   林育德
中    華    民    國    95    年    9     月    22    日
                                                      Ｄ


司法院資訊處製作；財團法人民間司法改革基金會備份。
